【裁判字號】    96,上更(一),163
【裁判日期】    970528
【裁判案由】    清償借款
【裁判全文】
臺灣高等法院民事判決               96年度上更(一)字第163號
上  訴  人  丙○○
訴訟代理人  林言丞律師
複 代理 人  甲○○
            羅惠民律師
被 上訴 人  乙○○
訴訟代理人  龍其祥律師
上列當事人間清償借款事件，上訴人對於中華民國95年6月23日
臺灣板橋地方法院95年度訴字第741號第一審判決提起上訴，並
為訴之追加，經最高法院發回更審，本院於97年5月14日言詞辯
論終結，判決如下：
    主  文
原判決關於駁回上訴人後開第二項之訴部分，及該部分假執行之
聲請，並訴訟費用之裁判均廢棄。
被上訴人應給付上訴人新台幣貳佰玖拾玖萬玖仟玖佰捌拾元及自
民國九十五年六月二十三日起至清償日止，按年息百分之五計算
之利息。
上訴人其餘上訴駁回。
被上訴人應另給付上訴人新台幣貳佰玖拾玖萬玖仟玖佰捌拾元及
自民國九十五年十一月十二日起至清償日止，按年息百分之五計
算之利息。
上訴人其餘追加之訴駁回。
第一審訴訟費用由上訴人負擔二分之一，餘由被上訴人負擔。
第二審、追加之訴及發回前第三審訟訴費用均由被上訴人負擔。
本判決所命給付，於上訴人供擔保新台幣貳佰萬元後，得假執行
，但被上訴人如以新台幣伍佰玖拾玖萬玖仟玖佰陸拾元為上訴人
預供擔保，得免為假執行。
上訴人其餘假執行之聲請駁回。
    事實及理由
壹、程序方面：
    按在第二審為訴之變更或追加，非經他造同意，不得為之；
    但請求之基礎事實同一、擴張或減縮應受判決事項之聲明者
    ，不在此限。民事訴訟法第446條第1項及第255條第1項第2
    、3款分別定有明文。所謂請求之基礎事實同一，係指變更
    或追加之訴與原訴之主要爭點有其共同性，各請求利益之主
    張在社會生活上可認為同一或關連，而就原請求之訴訟及證
    據資料，於審理繼續進行在相當程度範圍內具有同一性或一
    體性，得期待於後請求之審理予以利用，俾先後兩請求在同
    一程序得加以解決，避免重複審理，進而為統一解決紛爭者
    而言。經查：本件上訴人於原審起訴係依民法第478條之規
    定，請求被上訴人及原審共同被告涂家豪共同給付5,999,96
    0元（即請求被上訴人及涂家豪各給付2,999,980元），及自
    起訴狀繕本送達翌日起至清償日止，按年息5%計算之利息（
    原審卷第2至4頁）；嗣於本院前審僅就請求被上訴人給付部
    分提起上訴，未及於涂家豪部分，另備位追加依民法第179
    條第1項規定，請求被上訴人應給付5,999,960元，及自起訴
    狀繕本送達翌日起至清償日止，按年息5%計算之利息（本院
    前審卷第49頁、第123頁背面），被上訴人雖不同意（本院
    前審卷第123頁背面），惟經核上訴人上開訴訟標的及訴之
    聲明之追加，均係本於兩造間同一筆金錢往來之基礎事實，
    且係擴張應受判決事項之聲明，與民事訴訟法第446條第1項
    、第255條第1項第2、3款規定無違，自應予准許。
貳；實體方面：
一、本件上訴人主張：被上訴人為向「銀行」借款，需提供資力
    證明，而向上訴人借款，上訴人於民國94年9月30日，匯款
    新台幣（下同）5,999,960元（下稱系爭款項）入被上訴人
    之銀行帳戶（分2次匯款，1次3,000,000元，1次2,999,960
    元），詎被上訴人拒不返還所借款項。又縱認兩造間無借貸
    關係存在，被上訴人亦受有不當利得，爰依民法第478條、
    第179條第1項規定，請求被上訴人給付5,999,960元，及自
    起訴狀繕本送達翌日起至清償日止，按年息5%計算之利息等
    語。
二、被上訴人則以：上訴人將其子即訴外人程中華擔任實際負責
    人，由上訴人為名義上負責人之上記廢棄物清除有限公司（
    下稱上記公司）、萬能廢棄物清除有限公司（下稱萬能公司
    ）售與被上訴人，約定上訴人於6年內不得經營相關性質行
    業，惟程中華竟違反此項競業禁止約定，擔任日中廢棄物清
    除有限公司（下稱日中公司）負責人，上訴人自應賠償被上
    訴人20,000,000元懲罰性違約金，系爭款項即係上訴人應賠
    償被上訴人上述金額之一部分，非屬被上訴人向上訴人所借
    之借款，又縱認係借款，被上訴人亦得以上訴人應賠償之上
    開違約金主張抵銷等語，資為抗辯。
三、本件經原法院判決上訴人之訴及假執行之聲請均駁回。上訴
    人不服原判決，上訴聲明為：（一）原判決廢棄；（二）被
    上訴人應給付上訴人5,999,960元，及自起訴狀繕本送達翌
    日起至清償日止，按年息5%計算之利息；（三）願供擔保，
    請准宣告假執行。被上訴人則聲明：（一）上訴駁回；（二
    ）如受不利判決，願供擔保請准宣告免為假執行。
四、兩造不爭執之事項：（本院卷第41頁正、反面）
（一）上訴人曾於94年9月30日，分2次，將金額分別為3,000,00
      0元、及2,999,960元，總計為5,999,960元，匯至被上訴
      人之新光銀行帳戶，同日轉入涂家豪帳戶內。
（二）涂家豪因違反洗錢防制法業經台灣板橋地方法院判決有期
      徒刑3月。被上訴人訴請涂家豪損害賠償業經台灣板橋地
      方法院判決勝訴確定。
（三）被上訴人向上訴人購買上記、萬能2家廢棄物清除公司全
      部資產及營業，已付清全部價款20,000,000元。買賣契約
      書訂有違反競業條款需價金返還之約定。
（四）上訴人之子程中華為日中公司負責人。
五、本件爭點：（本院卷第41頁背面、第37頁）
（一）系爭款項，其原因係因借貸？或係上訴人應賠償被上訴人
      違約金之一部分？
（二）上訴人之子程中華，是否係上記公司及萬能公司之實際負
      責人或股東？
（三）上訴人曾於92年12月19日與被上訴人簽訂之轉售合約書，
      是否亦拘束實際轉讓出資之股東？
（四）被上訴人以上訴人應賠償違約金20,000,000元為由，主張
      抵銷系爭款項，是否有理由？
      茲述之如下：
（一）系爭款項，其原因係因借貸？或係上訴人應賠償被上訴人
      違約金之一部分？
  １、按「稱消費借貸者，謂當事人一方移轉金錢或其他代替物
      之所有權於他方，而約定他方以種類、品質、數量相同之
      物返還之契約。」民法第474條第1項定有明文。次按當事
      人主張有利於己之事實者，就其事實有舉證之責任，民事
      訴訟法第277條前段定有明文，又主張法律關係存在之當
      事人，應就該法律關係發生所須具備之特別要件，負舉證
      之責任，至於他造主張有利於己之事實（變更或消滅之特
      別要件），則應由他造舉證證明（最高法院48年台上字第
      887號判例意旨參照）。
  ２、上訴人主張系爭款項係上訴人於上開時日貸與被上訴人之
      借款，惟被上訴人辯以：上訴人應就系爭款項係屬借貸關
      係負舉證之責。另上訴人將程中華擔任實際負責人，由上
      訴人為名義上負責人之上記公司、萬能公司售與被上訴人
      ，約定上訴人於6年內不得經營相關性質行業，詎程中華
      竟違反此項競業禁止約定，擔任日中公司負責人，上訴人
      自應賠償被上訴人20,000,000元懲罰性違約金，系爭款項
      即係上訴人應賠償被上訴人上述金額之一部分等語。
  ３、經查：
    (1)上訴人主張被上訴人因擬向「融資公司」借貸，惟因「融
      資公司」告知需被上訴人帳戶內有6,000,000元之資力證
      明始願借款，遂請上訴人匯入款項至被上訴人上開之帳戶
      ，俾被上訴人向「融資公司」貸款，上訴人乃於94年9月3
      0日分2次共計匯款5,999,960元（另付匯費、郵電費共40
      元）入被上訴人系爭帳戶，被上訴人並於同日以語音轉帳
      方式，分4次：2,000,000元3次，另60,010元1次，共計6,
      060,010元至涂家豪在新光銀行新莊分行000-000-0000000
      -0號帳戶等情，有匯款申請書、帳戶可按（原審卷第7-10
      頁），且為被上訴人所不爭執（原審卷第35至36頁、本院
      卷前審第44至45頁），可知，上訴人將系爭款項匯入被上
      訴人上揭帳戶之原因，係因被上訴人為向「融資公司」借
      款，應「融資公司」之「要求」，請上訴人將系爭款項匯
      入被上訴人前開帳戶，而被上訴人亦於上訴人將系爭款項
      匯入後，於同日以語音轉帳方式，將6,060,010元匯至涂
      家豪前揭帳戶甚明。
    (2)據證人柯俊雄於本院前審審理時結證稱：「（問：是否清
      楚丙○○借款給乙○○的事？）是的，去年9、10月間，
      乙○○透過一個選民來找我說有緊要事，說他向丙○○買
      公司，丙○○也借了他許多錢，他要把錢拿去買房子的時
      候，說把錢匯到某個銀行錢被騙了，希望我能夠將他錢匯
      入的帳戶凍結，我問那個銀行他說是新光，因為新光的吳
      東亮是我好友，我就試試看，找吳東亮的祕書，告訴他這
      件事，希望能先凍結這個帳戶，他的祕書要我補一個文去
      ，我有補一個文，過了幾天丙○○也託人來找我，說被凍
      結的錢是他的，丙○○說他借了李小姐1千多萬，我說李
      小姐說只有向你借了幾百萬元，我不清楚，就打電話給李
      小姐請他們當面談，但李小姐不接電話，丙○○每天都來
      找我，他們2人都是我新竹的選民都是到我新竹服務處找
      我，李小姐至今都不接電話，但李小姐確實在我面前說丙
      ○○借他幾百萬元，詳細數目不記得。」等語（本院前審
      卷第43頁）。而臺灣新光商業銀行股份有限公司（下稱新
      光公司）及新竹市警察局第二分局（下稱第二分局）覆本
      院前審詢問函（本院前審卷第90頁至117頁）所示：被上
      訴人於94年9月30日受詐騙集團詐欺，於當日匯款6,060,0
      10元至涂家豪帳戶，林志欽於同日欲至銀行提領該款項時
      ，係因新光銀行行員發現，先控管涂家豪帳戶，協助被上
      訴人於同日下午3時10分許至第二分局報案，新光銀行輔
      大分行同日下午3時30分前獲第二分局之報案3聯單傳真後
      ，始將涂家豪帳戶設定為警示戶，新光銀行輔大分行將款
      項凍結，並未經該行總行指示等語。經核雖與證人柯俊雄
      證述其受被上訴人之託而與新光銀行聯絡始行凍結款項不
      符。惟新光銀行輔大分行於95年1月6日以（95）新光銀新
      莊字第001號函檢附警示帳涂家豪帳戶往來明細予行政院
      金融監督管理委員會銀行局時，亦曾以副本抄送立法委員
      柯俊雄國會辦公室，亦有上開函文可憑（原審卷第11頁）
      ，是證人柯俊雄就凍結涂家豪帳戶部分之證述，與新光銀
      行及第二分局函覆之旨雖有不同，然證人柯俊雄確曾因此
      事與新光銀行有所接洽，應堪認定。而證人柯俊雄既因此
      事與新光銀行人員有所接洽，衡情自與兩造曾有接觸，並
      因之知悉上訴人匯入系爭款項至被上訴人帳戶之緣由，故
      尚難以證人柯俊雄就凍結涂家豪帳戶部分之證詞與新光公
      司及第二分局函覆之旨有所不同，即認證人柯俊雄證述被
      上訴人有向其陳述被上訴人有向上訴人借款乙節與事實不
      符，而不足採。
    (3)依被上訴人所提兩造於92年12月19日書立之轉售合約書第
      10條固約定：「訂約之同時甲方（即上訴人）在6年內不
      得經營相關性質之行業，否則甲方應照價賠償乙方（即被
      上訴人）貳仟萬元」等語（原審卷第50頁），惟依被上訴
      人上開主張，擔任日中公司之負責人係程中華，而非上訴
      人，且日中公司核准設立登記日期為87年11月13日，有新
      竹市政府營利事業登記證可按（原審卷第56頁），顯係於
      兩造訂立上開轉售合約之前，則被上訴人主張因程中華有
      將上記、萬能公司客戶拉至日中公司，上訴人應負違約之
      責即難認有理。況被上訴人於本院前審亦自陳：很難具體
      主張上訴人違約情事，亦未曾以書面向上訴人主張上訴人
      有違約情事及請求給付違約金20,000,000元等語（本院前
      審卷第86頁），益難認上訴人應依上開轉售合約對被上訴
      人負違約之責。此外，被上訴人復無法就其主張有利之事
      實加以舉證以實其說，揆諸上開１舉證責任分配之原則，
      被上訴人主張系爭款項係上訴人應賠償被上訴人20,000,0
      00元懲罰性違約金之一部分，自不可採。
    (4)綜上，觀諸被上訴人委請上訴人匯入系爭款項之原因，在
      於被上訴人擬向「融資公司」借貸，惟因「融資公司」告
      知需被上訴人帳戶內有6,000,000元之資力證明始願借款
      ，乃請上訴人匯入系爭款項至被上訴人帳戶，而被上訴人
      於上訴人匯入系爭款項後，並於同日以語音轉帳方式，將
      該款項匯至涂家豪帳戶，而證人柯俊雄復證明系爭款項係
      屬借款，且被上訴人復未能舉證證明系爭款項係上訴人應
      賠償被上訴人20,000,000元懲罰性違約金之一部分，揆諸
      一般經驗法則，被上訴人於上開時空背景委請上訴人匯入
      之系爭款項，應係借款無疑。故上訴人主張系爭款項係被
      上訴人向其所借之借款，應予採信。
（二）上訴人之子程中華，是否係上記公司及萬能公司之實際負
      責人或股東？上訴人曾於92年12月19日與被上訴人簽訂之
      轉售合約書，是否亦拘束實際轉讓出資之股東？
      如上所述，被上訴人主張系爭款項係上訴人應賠償被上訴
      人20,000,000元懲罰性違約金之一部分，既不可採。是就
      上開爭點，本院自無加以論述之必要。
（三）被上訴人以上訴人應賠償違約金20,000,000元為由，主張
      抵銷系爭款項，是否有理由？
      如上所述，被上訴人主張系爭款項係上訴人應賠償被上訴
      人20,000,000元懲罰性違約金之一部分，並不可採。是被
      上訴人以上訴人應賠償違約金20,000,000元為由，主張抵
      銷系爭款項，自亦無理由。
六、綜上所述，上訴人主張被上訴人向其借款5,999,960元為可
    採，又系爭款項之借貸未約定清償期，依民法第478條規定
    ，貸與人得定1個月以上之相當期限，催告返還。從而，上
    訴人於原審依借貸關係請求被上訴人給付2,999,980元及自
    起訴狀繕本送達翌日起至清償日止，按年息5%計算之利息，
    於2,999,980元及95年6月23日（即自起訴狀繕本送達翌日起
    1個月）起至清償日止，按年息5%計算之利息部分，為有理
    由，應予准許，逾上開部分之請求，則無理由，應予駁回。
    原審就上開應准許部分為上訴人敗訴之判決尚有未洽，上訴
    意旨指摘原判決上開部分不當，聲明廢棄為有理由，爰由本
    院將原判決上開部分廢棄，改判如主文第2項所示，至上訴
    人之請求不應准許部分，原審判決為上訴人敗訴之判決，並
    無不合，上訴意旨指摘原判決此部分不當，聲明廢棄，為無
    理由，應予駁回。另上訴人依借貸關係於本院前審追加聲明
    請求被上訴人另給付2,999,980元及自起訴狀繕本送達翌日
    起至清償日止，按年息5%計算之利息，於2,999,980元及自
    95年11月12日（即追加聲明狀繕本送達翌日起1個月）起至
    清償日止，按年息5%計算之利息部分為有理由，應予准許，
    逾上開部分之請求為無理由，應予駁回。又本件上訴人請求
    有理由部分，兩造均陳明願供擔保請宣告准免假執行，經核
    均無不合，爰分別酌定相當擔保金額准許之，至上訴人追加
    之訴敗訴部分，其假執行之聲請亦失所附麗，應併予駁回。
七、本件事證已臻明確，兩造其餘之攻擊、防禦方法核與判決結
    果不生影響，另上訴人依民法第179條第1項規定備位請求部
    分，因先位訴訟標的民法第478條之請求，已有理由，爰均
    毋庸一一論述，併此敘明。
八、據上論結，本件上訴及追加之訴，均為一部有理由，一部無
    理由，依民事訴訟法第450條、第449條第1項、第78條、第
    79條、第463條、第390條第2項、第392條，判決如主文。
中    華    民    國     97    年    5    月    28    日
                     民事第十二庭
                         審判長法  官 陳駿璧
                               法  官 王麗莉
                               法  官 陳邦豪
正本係照原本作成。
如不服本判決，應於收受送達後20日內向本院提出上訴書狀，其
未表明上訴理由者，應於提出上訴後20日內向本院補提理由書狀
（均須按他造當事人之人數附繕本）上訴時應提出委任律師或具
有律師資格之人之委任狀；委任有律師資格者，另應附具律師資
格證書及釋明委任人與受任人有民事訴訟法第466條之1第1項但
書或第2項（詳附註）所定關係之釋明文書影本。
中    華    民    國    97    年    5     月    28    日
                              書記官  李佳樺
附註：
民事訴訟法第466條之1（第1項、第2項）：
對於第二審判決上訴，上訴人應委任律師為訴訟代理人。但上訴
人或其他法定代理人具有律師資格者，不在此限。
上訴人之配偶、三親等內之血親、二親等內之姻親，或上訴人為
法人、中央或地方機關時，其所屬專任人員具有律師資格並經法
院認為適當者，亦得為第三審訴訟代理人。


司法院資訊處製作；財團法人民間司法改革基金會備份。
